臺灣新北地方法院民事判決
110年度訴字第1585號
原      告  詹巧薇  
被      告  彭家弘  
訴訟代理人  許哲涵律師
上列當事人間請求返還借款等事件，經本院於民國111年3月8日
言詞辯論終結，判決如下：
    主 　　 文
原告之訴駁回。
訴訟費用由原告負擔。
    事實及理由
壹、程序方面
    按訴狀送達後，原告不得將原訴變更或追加他訴，但擴張或
    減縮應受判決事項之聲明者，不在此限，民事訴訟法第255
    條第1項但書第3款定有明文。查本件原告原起訴請求被告給
    付新臺幣（下同）65萬元及自民國106年1月1日起至清償日
    止，按年息5％計算之利息，然於110年7月7日以民事陳報暨
    更正狀減縮請求之金額為63萬6,000元，合於上開規定，應
    予准許。
貳、實體方面　　
一、原告主張：訴外人賴皇麟為正禾國際建設開發股份有限公司
    （下稱正禾公司）負責人，賴皇麟自103年起，多次向原告
    借款然無力償還，故於104年1月1日將正禾公司所有位於新
    北市○○區○○○路00號建物（下稱系爭建物）3樓之327、328、
    336、337、338號房（下均以房間號碼代稱）提供予原告出
    租予他人，並以收得之租金抵償債務，雙方訂有房屋轉讓契
    約書（下稱系爭轉讓契約書）。然被告意圖為自己不法之所
    有，偽稱受訴外人煜坪企業有限公司（下稱煜坪公司）之委
    託管理336、337號房，經原告向臺灣新北地方檢察署（下稱
    新北地檢署）提起告訴，新北地檢署檢察官以109年度偵字
    第33262號偵查案件（下稱33262號案件）雖對被告為不起訴
    處分，然因被告已返還337、338號房，故原告未提出再議。
    然328號房現仍遭被告強占，使原告無法出租328號房收取租
    金，構成刑法之竊占罪及強制罪。被告占用期間自106年1月
    1日至110年5月17日止，長達53個月，依系爭建物相同格局
    、坪數之336、337號房出租價格每月1萬2,000元計算，原告
    使用權及租金收益受有63萬6,000元之損害，是爰依民法第1
    79條、第184條第1項、第2項之規定提起本訴，並聲明：被
    告應給付原告63萬6,000元，及自106年1月1日起至清償日止
    ，按年息5％計算之利息。
二、被告則以：系爭建物為正禾公司所有，因正禾公司及訴外人
    正泰開發股份有限公司（法定代理人同為賴皇麟）積欠煜坪
    公司1,500萬元債務，故同意將系爭建物中包含328號房交由
    煜坪公司使用，賴皇麟以系爭建物之326號房與系爭轉讓契
    約書中328號房交換，原告並無328號房之使用權。煜坪公司
    取得系爭建物部分房間使用權後，因系爭建物內遭諸多不明
    人士占據，故煜坪公司實際負責人即訴外人李淵榮委託被告
    協助處理，被告僅於107年1月至6月間協助管理使用328號房
    ，將收取之款項交付李淵榮，部分匯入煜坪公司銀行帳戶，
    然328號房其後另遭不明人士占用，被告便未繼續協助管理
    使用328號房，被告管理使用328號房之期間具正當合法權源
    ，並無侵害原告之權利或無法律上原因獲取利益，縱認被告
    管理328號房不法侵害原告權利，然房屋租金之取決因素甚
    多，不能僅以其他房間出租價格認定被告受有同等不法利益
    等語，資為抗辯，並聲明：原告之訴駁回。
三、本件原告主張系爭建物為正禾公司所有，原告與被告曾簽訂
    系爭轉讓契約書，約定將系爭建物之327、328、336、337、
    338號房轉讓給原告。原告曾因被告管理336、337號房之行
    為，向新北地檢署提出竊占之告訴，經新北地檢署檢察官以
    109年度偵字第33262號案件為不起訴處分，原告並未提起再
    議而確定，又被告於107年1月至6月間曾管理328號房等情，
    業已提出債權切結書、系爭轉讓契約書、新北地檢署109年
    度偵字第33262號不起訴處分書為證（見本院卷第15頁、第1
    7頁、第19頁至第23頁），且為被告所不爭執，而堪信為真
    實。
四、至原告主張被告無權占用328號房，侵害其使用權及租金收
    益，被告無法律上原因受有63萬6,000元之利益等情，則為
    被告所否認，並以前詞置辯，則本院應審酌者厥為：㈠原告
    依民法第179條請求被告給付63萬6,000元，有無理由？⒈原
    告是否有權出租、管理328號房？⒉被告是否占有328號房？
    如有，有無法律上原因？⒊原告請求被告給付63萬6,000元，
    有無理由？㈡原告依民法第184條第1項、第2項請求被告給付
    63萬6,000元，有無理由？下分述之：
五、原告依民法第179條請求被告給付63萬6,000元，有無理由：
    　
　㈠按不當得利依其類型可區分為「給付型之不當得利」與「非
    給付型不當得利」，前者係基於受損人有目的及有意識之給
    付而發生之不當得利，後者乃由於給付以外之行為（受損人
    、受益人、第三人之行為）或法律規定所成立之不當得利，
    又於「非給付型之不當得利」中之「權益侵害之不當得利」
    ，凡因侵害歸屬於他人權益內容而受利益，致他人受損害，
    即可認為基於同一原因事實致他人受損害，並欠缺正當性；
    亦即以侵害行為取得應歸屬他人權益內容的利益，而不具保
    有該利益之正當性，即應構成無法律上之原因，成立不當得
    利，因此，受損人自不必再就不當得利之「無法律上之原因
    」負舉證責任，如受益人主張其有受益之「法律上之原因」
    ，即應由其就此有利之事實負舉證責任（最高法院101年度
    台上字第1722號、100年度台上字第899號判決參照）。準此
    ，「權益侵害之不當得利」固得以受益人以侵害行為取得應
    歸屬他人權益內容的利益，即可認為構成無法律上之原因，
    無須另就「無法律上原因」負舉證責任，惟受損人仍須就「
    受益人以侵害行為取得應歸屬他人權益內容的利益」之事實
    ，負舉證責任。
　㈡原告是否有權出租、管理328號房：
　⒈原告主張其為328號房之使用權人，為被告所否認，揆諸前開
    說明，自應由原告就該部分事實負舉證之責。原告所提出房
    屋轉讓契約書，契約書雖記載：「第一條：甲方（即正禾公
    司）將坐落新北市○○區○○○路00號3樓327、328、336、337、
    338室轉讓予乙方」（見本院卷第17頁），約定將328號房在
    內之5間房間交由原告使用，然原告於另案煜坪公司對原告
    、賴皇麟及訴外人林明宙提告侵占之刑事偵查案件即新北地
    檢署108年度偵字第27478號案件（下稱27478號案件），於1
    08年9月23日訊問時陳稱：「（問：就新北市○○區○○○路00號
    的房子，你目前在使用收益的是哪層樓的哪幾間？）3樓的3
    26、327、338號房目前仍由我使用收益，本來編號328的房
    間，因為比較大間，賴皇麟不讓給我，把我使用收益的房間
    改成326號房，另外他跟我簽立的房屋轉讓契約書內的336、
    337號房，被賴皇麟找黑道彭家弘強占了。另外325號房則是
    李淵榮讓給我使用的，該處原本就是倉庫，我有稍微改裝成
    單人套房。」等語（見新北地檢署108年度偵字第27478號卷
    第72頁背面）。而賴皇麟於33262號案件108年4月12日訊問
    時亦陳稱：「當初我跟告訴人（即原告）簽約，要提供五間
    房間給他，後來也實際提供五間房間給她，包含325、326、
    327、338、336，共五間房間，與我當初跟告訴人簽約的房
    間不太一樣，這是因為告訴人後來要求換房間，所以才依照
    告訴人的意思換比較好的房間給她，此部分沒有重新簽約」
    等語（見新北地檢署108年度他字第2264號卷第10頁背面）
    ，是原告與賴皇麟2人雖就更換房間之理由陳述不一，然均
    一致主張系爭轉讓契約書後續有更換房間等語明確，足認原
    告與賴皇麟間雖一度協議將328號房交由原告，然其後雙方
    已變更原先協議，以326號房取代328號房，是原告主張其有
    權出租管理328號房，難認可採。
　⒉證人即受正禾公司委託管理系爭建物之人張子恆於110年11月
    10日在本院審理時證稱：「（問：原告是否可以出租系爭建
    物房間？有無印象是哪幾間房間？為何原告可以出租？）原
    告曾出租房間，可以確定他有六間，房號為325、326、327
    、336、337、338，在今年（110年）4月以前原告都有付給
    我水電費。原告跟正禾公司負責人有債務關係，所以把房間
    權利讓給原告」等語（見本院卷第174頁），明確證稱原告
    有權使用房間範圍未包含328號房，是證人張子恆之證詞，
    核與原告、賴皇麟前揭陳述相符，益徵原告無權管理出租32
    8號房。
　⒊原告雖主張賴皇麟於27478號案件108年9月17日偵訊時陳稱：
    「（問：對詹巧薇提出的房屋轉讓契約書，有無意見？）沒
    有意見，確實這五間房間詹巧薇還在管理使用，至於詹巧薇
    有無出租出去我不清楚」等語，承認原告對於328號房擁有
    使用權云云，然賴皇麟上開陳述，與原告108年9月23日訊問
    、賴皇麟108年4月12日訊問、證人張子恆上開證述均有不符
    ，而難逕信。觀諸賴皇麟於108年4月12日訊問時就原告取得
    房間及更換歷程為詳盡之陳述，自較其於108年9月17日訊問
    時空泛答稱原告就5間房間具有使用權為可信，是賴皇麟9月
    17日之陳述，仍無從做對原告有利之認定。
　㈢被告是否無權占有328號房：　
　⒈原告主張被告自106年1月1日至110年5月17日止均無權占用32
    8號房，被告僅坦承107年1月至7月間受煜坪公司之委託管理
    328號房，是原告自應就被告持續且無權占用328號房間之事
    實負舉證責任。原告雖聲請證人張子恆到庭證明被告占用之
    事實，然證人張子恆於本院證稱略以：被告有使用308、318
    、330號房，其他我無法確定，約在107年時我跟被告有時會
    碰到面，被告說他受煜坪公司委任處理債權，在107年底時
    系爭建物有發生自殺案件，被告還有到場協助處理，房號好
    像是337或338號，目前已經很久沒看到被告。328號房現場
    是外籍人士出入，不知道姓名，也不清楚被告有無收取租金
    等語（見本院卷第175頁至第176頁），依證人張子恆上開證
    述，除無從證明被告有占用328號房外，更與被告辯稱僅於1
    07年1至6月受煜坪公司委託管理系爭建物房間，其後便未再
    過問系爭建物等情大致相符，是被告所辯，非全無可採。
　⒉原告雖主張證人張子恆係因不敢得罪被告，故為虛偽陳述云
    云，雖提出記載有「（第一行）308、309、318、328、329
    、（第二行）330、331、331（330及第1個331另以雙橫線刪
    除）（第3行）323、330.天龍保」之紙條1紙為憑（見本院
    卷第342頁），然被告否認上開紙條形式上真正（見本院卷
    第377頁），難認上開紙條為證人張子恆所撰寫。原告另稱
    張子恆本院中證稱系爭建物僅有一套水電系統等語不實，雖
    提出證人張子恆簽名之多張收據及新北地檢署108年度偵字
    第1898號不起訴處分書為憑（見本院卷第244頁至第254頁、
    第236頁至第240頁），然觀原告所提出之不起訴處分書，訴
    外人林明宙於該案偵查中證稱：「上址整棟大樓電力是接在
    一起共用，但有人無法支付電費，至使用該電錶之所有人都
    遭停電無法恢復…但告訴人（即原告）卻私自接用伊電錶，
    造成伊電費暴增」等語（見本院卷第238頁），與證人張子
    恆本院中證述大致相符，難認證人張子恆證述不實。至原告
    另聲請函詢思泊客旅店、探索旅店水電瓦斯費用支付情形證
    明證人張子恆本院中證述不實，無論結果為何，均無從推論
    被告是否有無權占有328號房，故無調查之必要，附此敘明
    。
　⒊原告另提出其與訴外人范仕杰之Line對話紀錄主張328號房為
    被告所占有，然原告提出Line對話內容：原告詢問：「請問
    ：你目前向彭家弘承租正義館的房間，一共有幾間呢？（含
    328號房）？」范仕杰僅答稱：「有見面再聊」等語（見本
    院卷第346頁），未具體答覆原告問題，自無從證明328號房
    現由被告占有，再通觀原告提出與范仕杰Line對話紀錄，范
    仕杰通篇未表示曾向被告承租328號房，自無從證明范仕杰
    有向被告承租328號房。而本院於110年12月1日審理時與原
    告確認是否通知證人范仕杰到庭，原告陳稱：「我有答應他
    不牽扯到他，不聲請他到庭作證」等語（見本院卷第311頁
    ），而無從單以Line對話紀錄認定被告有占有328號房之事
    實。
　⒋原告所提出108年1月17日公告記載：「致三樓各位房客：一
    、…請各位房客與三樓管理處聯絡繳納108年1月份管理費與
    電費新台幣參仟元整，請各位房客十天內補齊，如未補齊一
    律門禁管制。…三樓管理處：大頭0000000xxx」等語（見本
    院卷第360頁），僅署名大頭，無法僅以上開公告逕認被告
    即為綽號大頭之人，亦無從認定被告確有無權占用328號房
    。
　⒌原告雖聲請證人賴青壢到庭，欲證明被告有無權占有328號房
    之事實，然原告既自承證人賴青壢在107年1月即被趕走（見
    本院卷第311頁），則就被告迄今是否無權占有328號房，已
    難認證人賴青壢可知悉，又本院承原告聲請兩度通知證人賴
    青壢到庭，然證人賴青壢均未到庭，亦無從逕以認定被告有
    無權占有328號房之事實。
　⒍又被告辯稱曾受煜坪公司委託於107年1月至6月間管理328號
    房，業已提出授權書1紙為憑，授權書上記載：「緣甲方（
    即煜坪公司）授權乙方（即被告）代為負責清空、點交坐落
    新北市○○區○○○路00號B1~3樓之房地，雙方特簽立此授權書
    以茲證明。」（見本院卷第134頁），參酌煜坪公司就另案
    於107年12月13日提出之刑事再議狀記載：「㈠告訴人（即煜
    坪公司）提出本件告訴前，曾委請訴外人彭家弘向證人賴皇
    麟查證是否同意被告三人（訴外人林明宙、林明宜及林佳佩
    ）發出系爭存證信函終止租約，經證人賴皇麟親口表示未曾
    同意被告三人發出，係被告三人私自盜用正禾公司及其個人
    私章發出等語」（見新北地檢署108年度偵字第27478號卷第
    5頁背面)，核與被告辯稱受煜坪公司委任等語相符，非全無
    可採。而證人即煜坪公司董事長吳福運雖於本院證稱略以：
    煜坪公司當時負責人吳海娥是我妹妹，煜坪公司沒有收到被
    告給付之租金，不認識被告也不會授權給他，我妹妹也沒有
    授權等語（見本院卷第155頁至第156頁），證稱並未委任被
    告，然證人吳福運於同日審理時亦證稱：當時李淵榮想要接
    手煜坪公司，賴皇麟欠李淵榮錢，李淵榮把債權轉給煜坪公
    司，實際資金操作是由李淵榮處理；債權是李淵榮的，他要
    怎麼處理我們不會過問，如果李淵榮使用煜坪公司名義行使
    對賴皇麟債權，只要正常狀況我們都會同意，但如果是非法
    的，例如找討債公司或黑道，我們不會同意等語（見本院卷
    第156頁至第157頁），證稱煜坪公司與賴皇麟間債權，由李
    淵榮全權處理，在不違法範圍內均同意李淵榮以煜坪公司名
    義處理，自不能僅以吳福運或吳海娥未親自授權被告，率然
    認定被告未獲煜坪公司之授權。是縱然被告曾管理328號房
    ，亦係基於與煜坪公司間委任契約，充其量僅為占有輔助人
    ，難認為無權占有。至證人吳福運證稱被告未交付收取之房
    租等語，無論是否屬實，均屬被告是否違反與煜坪公司間委
    任契約義務，與被告是否無權占用328號房等情無涉，附此
    敘明。
　㈣綜上，原告主張被告無權占用328號房，受有63萬6,000元之
    不法利益，然原告未能舉證證明其有權出租、管理328號房
    ，亦未能證明被告無權占用328號房，是其依民法第179條請
    求被告給付相當於租金之不當得利，自屬無據，應予駁回。
六、原告依民法第184條第1項、第2項規定請求被告給付63萬6,0
    00元，有無理由：
　㈠按因故意或過失，不法侵害他人之權利者，負損害賠償責任
    。故意以背於善良風俗之方法，加損害於他人者亦同；違反
    保護他人之法律，致生損害於他人者，負賠償責任。但能證
    明其行為無過失者，不在此限，民法第184條第1項、第2項
    分別定有明文。再按當事人主張有利於己之事實者，就其事
    實有舉證之責任。民事訴訟法第277條第1項本文定有明文。
    又民事訴訟如由原告提起以主張權利者，自應由原告就主張
    有利於己之事實負舉證責任，若原告先不能舉證，以證實自
    己主張之事實為真實，則被告就其抗辯事實即令不能舉證，
    或其所舉證據尚有疵累，亦應駁回原告之請求。又侵權行為
    之成立，須行為人因故意過失不法侵害他人權利，亦即行為
    人之行為須具備歸責性、違法性，並不法行為與損害間有因
    果關係，始能成立，且主張侵權行為損害賠償請求權之人，
    對於侵權行為之成立要件應負舉證責任（最高法院100年度
    台上字第328號判決要旨參照）。
　㈡原告雖主張被告無權占用328號房侵害其使用權及出租之利益
    ，並違反刑法竊占罪及強制罪，依民法第184條第1項、第2
    項規定請求被告負損害賠償責任，然原告未能證明其有權出
    租或管理328號房，亦未能證明被告無權占用328號房，難認
    原告有何權利受損或被告有以違反善良風俗之方式加損害於
    原告，遑論妨害原告行使權利或竊佔原告有管理使用權之不
    動產，是原告依民法第184條第1項、第2項規定請求被告賠
    償63萬6,000元，亦無理由，應予駁回。
七、綜上所述，原告主張被告無權占用328號房，侵害其就328號
    房之使用權及出租之利益，被告無法律上原因獲有利益，依
    民法第179條及第184條第1項、第2項規定請求被告給付63萬
    6,000元，均為無理由，應予駁回。
八、本件事證已臻明確，兩造其餘主張、陳述及所提之證據暨攻
    擊防禦方法，經本院審酌後，認與本件判決之結果不生影響
    ，爰不另一一論述，附此敘明。
九、訴訟費用負擔之依據：民事訴訟法第78條。
中　　華　　民　　國　　111 　年　　3 　　月　　30　　日
                  民事第五庭  法　官　王  廷
以上正本係照原本作成。
如對本判決上訴，須於判決送達後20日內向本院提出上訴狀。如
委任律師提起上訴者，應一併繳納上訴審裁判費。
中　　華　　民　　國　　111 　年　　3 　　月　　30　　日
                              書記官　張雅筑